【裁判字號】    97,重上更(二),2
【裁判日期】    970513
【裁判案由】    損害賠償等
【裁判全文】
臺灣高等法院高雄分院民事判決       97年度重上更(二)字第2號
上  訴  人  信福營造有限公司
法定代理人  乙○○
訴訟代理人  甲○○
            楊譜諺律師
被上訴人    廣運機械工程股份有限公司
法定代理人  丙○○
訴訟代理人  史乃文律師
            羅嘉希律師
            吳敬恆律師
上列當事人間請求損害賠償等事件，上訴人對於民國94年4 月22
日臺灣高雄地方法院92年度重訴字第566 號第一審判決提起上訴
，經最高法院第二次發回更審，本院於97年4 月29日言詞辯論終
結，判決如下：
    主  文
上訴駁回。
第二審（除確定部分外）及發回前第三審訴訟費用由上訴人負擔
。
    事實及理由
一、被上訴人起訴主張：兩造於民國91年10月24日簽訂承攬工程
    合約，由伊承作業主台灣電力股份有限公司（下稱台電公司
    ）興達灰塘室內煤場新建工程之「頂蓋」部分（下稱系爭工
    程），工程總價款新台幣（下同）2 億3500萬元。關於保證
    金部分，伊依約於同年11月22日以5875萬元之銀行定期存單
    為上訴人設定質權作為預付款保證金，上訴人應於同年12月
    6 日給付伊同額預付款。詎上訴人僅給付2000萬元，餘3875
    萬元之預付款迄未支付，雖經伊於92年6 月25日定期催告，
    上訴人仍拒不支給，並於同年月12日以行使質權之名義領取
    上開存單全部預付款保證金。伊遂於同年7 月15日按給付遲
    延之規定以郵局存證信函通知解除系爭合約，依法上訴人負
    有返還上開預付款保證金之義務。爰依民法第259 條第2 款
    規定，請求上訴人給付264 萬6000元，並加計自92年12月16
    日起訴狀繕本送達翌日起之法定遲延利息，暨陳明願供擔保
    聲請准為假執行宣告（原審判決上訴人應給付被上訴人3875
    萬元本息，經本院更審前判決駁回上訴人之上訴，上訴人僅
    就其中以風洞試驗費用264 萬6000元主張抵銷部分提起第三
    審上訴，被上訴人其餘金額部分之請求，因上訴人未上訴而
    確定）。
二、上訴人則以：兩造間系爭契約固經被上訴人解除，而不爭執
    應返還被上訴人所請求超過264 萬6000元之金額。蓋系爭工
    程之風洞試驗，業經業主台電公司核准由ＣＰＰ美國實驗室
    進行試驗，該風洞試驗報告並於91年9 月9 日交業主審核通
    過，而由伊支付達奇港灣工程股份有限公司（下稱達奇公司
    ）風洞試驗費264 萬6000元，伊並以被上訴人支付該費用為
    前提，始同意締結系爭契約。故被上訴人於締結系爭契約時
    ，已同意承擔風洞試驗費用，該筆款項已成為被上訴人對伊
    之借款，原應於締約時返還，嗣徵得伊同意後，將付款方式
    改為自工程款中扣回，而於系爭契約第3 點第3 項第2 款「
    頂蓋工程範圍」，附屬設施等設計（含風洞試驗）之繕打文
    字後，加註「風洞試驗費用及技師簽證費用，乙方（即被上
    訴人）計價時甲方（即上訴人）直接由工程款中扣回」等字
    ，該借款債權返還請求權，並不因系爭契約解除而消滅，伊
    自得以之與被上訴人請求返還之款項為抵銷等語，資為抗辯
    。
三、原審為被上訴人全部勝訴之判決，其中命上訴人給付被上訴
    人3610萬4000元本息部分，因上訴人未上訴而確定，已詳述
    如上。上訴人就原審判命給付被上訴人264 萬6000元本息部
    分提起上訴，求為判決：(一)原審判決關於命上訴人給付264
    萬6000元本息部分及該部分假執行之宣告均廢棄，(二)上開廢
    棄部分，被上訴人在第一審之訴及假執行之聲請均駁回；被
    上訴人則求為判決：駁回上訴。
四、兩造就下列事項並不爭執，堪認為真實：
  (一)被上訴人以上訴人工程預付款未付足為由，催告未果後解除
    系爭契約，請求上訴人回復原狀，返還3875萬元本息，業經
    原審及本院更審前判決認定解除契約合法，上訴人應返還38
    75萬元本息；其中3610萬4000元本息部分因上訴人未上訴而
    確定。
  (二)系爭契約第3 點第3 項第2 款「頂蓋工程範圍」，於附屬設
    施等之設計（含風洞試驗）之繕打文字後，加註有「風洞試
    驗費用及技師簽證費用，乙方（即被上訴人）計價時甲方（
    即上訴人）直接由工程款中扣回」等字。
  (三)上訴人已支付達奇公司風洞試驗費264 萬6000元，該風洞試
    驗報告並於91年9 月9 日交業主審核通過。
五、兩造之爭點為：上訴人就其所支出之風洞試驗費264 萬6000
    元可否主張抵銷？本院之判斷如下：
  (一)上訴人主張就其於系爭契約簽訂前已支出之風洞試驗費，已
    與被上訴人成立借貸契約，被上訴人於系爭契約解除之後，
    仍負返還責任，得與被上訴人請求之金額為抵銷。被上訴人
    就其於簽訂系爭契約時，同意支付系爭風洞試驗費用予上訴
    人，固不爭執，惟否認上訴人之主張，稱：被上訴人為爭取
    系爭工程，始同意上訴人將風洞試驗費用轉嫁被上訴人；其
    真意必須系爭契約存在且確實執行，被上訴人能夠因此獲利
    之前提下，始願意承擔該筆費用等語。按民法第474 條第2
    項規定，當事人之一方對他方負金錢或其他代替物之給付義
    務而約定以之作為消費借貸之標的者，亦成立消費借貸。消
    費借貸契約，必借貸人與貸與人雙方意思表示一致，始能成
    立（最高法院88年度台上字第2260號判決參照）；被上訴人
    既主張本於消費借貸關係，請求上訴人返還上述空罐，自應
    就兩造間確已成立消費借貸關係之事實，負舉證責任（最高
    法院78年度台上字第1403號判決參照）。上訴人主張兩造間
    有使系爭風洞試驗費用轉作被上訴人對上訴人之借款之事實
    ，自應就兩造間已成立消費借貸之意思表示合致為舉證。惟
    上訴人就此意思表示之合致，未為任何舉證，核難認兩造間
    就該風洞試驗款項之負擔，已另成立消費借貸契約關係。
  (二)次按解釋契約，固須探求當事人立約時之真意，不能拘泥於
    契約之文字，但契約文字業已表示當事人真意，無須別事探
    求者，即不得反捨契約文字而更為曲解（最高法院17年上字
    第1118號判例參照）；探求契約當事人之真意，應通觀契約
    全文，依誠信原則，從契約之主要目的及經濟價值等作全盤
    之觀察，若契約文字，有辭句模糊，或文意模稜兩可時，固
    不得拘泥於所用之辭句，但解釋之際，並非必須捨辭句而他
    求，倘契約文字業已表示當事人真意，無須別事探求者，即
    不能反捨契約文字更為曲解（最高法院86年度台上字第3873
    號判決參照）。經查，兩造關於上開風洞試驗費用之負擔，
    於系爭契約第3 點第3 項第2 款繕打文字之後，加註有：於
    被上訴人計價時，上訴人直接由工程款中扣回等文字，即已
    約定被上訴人給付該風洞試驗費用之期限，為計價請領工程
    款之時。上訴人主張：其以被上訴人同意承擔系爭風洞試驗
    費用為締約前提，如被上訴人不同意給付該費用，即無從成
    立系爭契約，故被上訴人原應於締約之初即支付該款，嗣因
    應被上訴人要求，始約定於給付工程款時扣除。被上訴人亦
    稱：上訴人要求將已支付達奇公司之風洞試驗費轉嫁被上訴
    人，被上訴人為接案，且因工程總價高達2 億餘元，風洞試
    驗費僅佔總價比例1%，始同意上訴人之要求；必須系爭契約
    被確實履行才會有效等語，則被上訴人同意承擔該風洞試驗
    費用，確為兩造簽訂系爭契約之先決條件，復參以系爭風洞
    試驗之數據業經業主台電公司審核，得供被上訴人履行系爭
    契約使用，兩造締結系爭承攬契約之背景，及該風洞試驗費
    用之付款期限經載明於系爭契約等情，亦足認兩造之真意，
    乃以系爭契約之履行，為被上訴人就該風洞試驗費用債務發
    生之停止條件，且於請領工程款時，始予扣回。上訴人稱被
    上訴人有以之轉作借款債務之意，核無足採。
  (三)被上訴人以上訴人工程預付款未付足為由，催告上訴人履行
    未果後解除系爭契約，請求上訴人回復原狀，返還3875萬元
    本息，業經原審及本院更審前判決認定被上訴人解除契約合
    法，上訴人應負回復原狀義務，該事實因上訴人未上訴而確
    定，且為兩造所不爭執。是則，系爭契約因不可歸責被上訴
    人之事由經合法解除，被上訴人承擔上開風洞試驗費用之條
    件即未成就，上訴人自不得再對被上訴人請求該費用，亦不
    得主張因契約之解除所受損害。從而，上訴人主張以該費用
    ，與被上訴人本件請求款項其中264 萬6000元為抵銷，亦屬
    無據。
六、綜上所述，被上訴人本於系爭契約關係，請求上訴人返還預
    付款保證金264 萬6000元本息，為有理由，應予准許。原審
    判命上訴人如數給付，於法並無不合。上訴意旨指摘原判決
    不當，求予廢棄改判，為無理由，應予駁回其上訴。兩造其
    餘攻擊防禦，於終局判決不生影響，爰不予一一論述，併此
    敘明。
據上論結，本件上訴為無理由，依民事訴訟法第449 條第1 項、
第78條，判決如主文。
中    華    民    國    97    年    5     月    13    日
                            民事第一庭
                                審判長法官  黃金石
                                法      官  林健彥
                                法      官  謝肅珍
以上正本證明與原本無異。
如對本判決上訴，須於判決送達後20日內向本院提出上訴狀，其
未表明上訴理由者，應於上訴後20日內向本院提出上訴理由書（
均須按他造當事人之人數附繕本）。上訴時應提出委任律師或具
有律師資格之人之委任狀，並依附註條文規定辦理。
中    華    民    國    97    年    5     月    13    日
                                書  記  官  蘇恒仁
附註：
民事訴訟法第466 條之1 ：
對於第二審判決上訴，上訴人應委任律師為訴訟代理人，但上訴
人或其法定代理人具有律師資格者，不在此限。
上訴人之配偶、三親等內之血親、二親等內之姻親，或上訴人為
法人、中央或地方機關時，其所屬專任人員具有律師資格並經法
院認適當者，亦得為第三審訴訟代理人。
第1 項但書及第2 項情形，應於提起上訴或委任時釋明之。


司法院資訊處製作；財團法人民間司法改革基金會備份。
